【裁判字號】    97,訴,2097
【裁判日期】    980310
【裁判案由】    清償債務
【裁判全文】
臺灣板橋地方法院民事判決              97年度訴字第2097號
原      告  丙○○
被      告  太鶴營造有限公司
法定代理人  甲○○
訴訟代理人  謝清福律師
上列當事人間請求清償債務事件，經本院於民國98年2 月13日言
詞辯論終結，判決如下：
    主  文
原告之訴及假執行之聲請均駁回。
訴訟費用由原告負擔。
    事實及理由
一、原告起訴主張：
  (一)原告所經營統和實業有限公司（下稱統和公司）於民國95年
    6 月21日與被告合作共同向訴外人承豊營造股份有限公司（
    下稱承豊公司）承攬「天母三玉段陳公館新建工程」結構工
    程、機電工程及修繕工程等三項工程，總金額為6,829 萬0,
    118 元，且被告於施作上揭工程後，自95年10月26日起向訴
    外人曹新泰企業有限公司（下稱曹新泰公司）訂購洋房水泥
    ，迄至95年11月25日止，共計114 次，每次購買數量自100
    包至200 包不等，總金額（含稅）共計1,894,725元（含稅
    90,225元），此有曹新泰公司出具「出貨單」、「送貨單」
    及「請款單」為證，且上揭單據皆有被告派駐工地主任楊余
    傳在其上簽收，被告在其後仍有繼續向曹新泰公司訂貨至95
    年12月25日止，金額累積至2,130,975 元。曹新泰公司因被
    告不給付上揭貨款，且原告之統和公司與被告間有上揭合作
    承攬關係，於95年12月25日間改向原告請求，原告為使上揭
    工程順利，乃簽發發票日為96年3 月6 日、面額200 萬元、
    票號0000000 號之華泰商業銀行支票乙紙交付，由曹新泰公
    司林文政經理在上揭支票影本簽收，並註明「欠130,975 元
    」，曹新泰公司再將上揭出貨單、送貨單及請款單與統一發
    票交付予原告，由原告向被告請領，惟被告卻不置理。原告
    因經營統和公司與被告有共同承攬上揭工程，且原告亦為上
    揭工程能順利進行，是原告係屬「就債之履行有利害關係之
    第三人」，自得依民法第312 條規定請求被告給付200 萬元
    。再者，系爭款項亦屬被告無法律上原因而受利益，致原告
    受有損害，原告亦得依同法第179 條規定請求，亦應有理由
    。綜上所述，爰依民法第312 條及179 條規定提起本訴。
  (二)對被告抗辯之陳述：乙○○所簽發之上開200 萬元支票，是
    針對天母及中山北路的工程所分配予原告之股東利潤，並非
    代被告清償對曹新泰公司之欠款。
  (三)並聲明：1.被告應給付原告200 萬元，及自96年3 月7 日起
    至清償日止，按年息百分之5 計算之利息。2.原告願供擔保
    ，請准宣告假執行。
二、被告則以：
  (一)原告確代被告支付被告之債權人曹新泰公司200 萬元，但被
    告之債務人承豊營造股份有限公司當時之負責人乙○○，已
    代被告將該200 萬元歸還原告，有訴外人乙○○簽發之發票
    日96年3 月3 日、面額200 萬元之支票1 紙為證，且原告業
    已兌現，是原告代被告支付之200 萬元，已由被告之債務人
    承豊公司當時之負責人乙○○代為向原告清償完畢。至原告
    主張：乙○○給他的200 萬元支票是依據協議書約定承豊公
    司應分給他的云云，並不實在，被告否認之。原告所提95年
    11 月 協議書與被告無關，且稽其內容亦無該200 萬元之約
    定。事實上，比對乙○○簽發予原告之上開面額200 萬元支
    票，發票日為96年3 月3 日，而原告簽發予曹新泰公司之面
    額200 萬元支票，到期日為96年3 月6 日，足證原告兌現上
    開乙○○之票款後，再支付予曹新泰公司甚明，原告自不得
    再向被告請求系爭款項等語，資為抗辯。
  (二)並為答辯聲明：1.原告之訴及假執行之聲請均駁回。2.如受
    不利判決，願供擔保請准宣告免為假執行。
三、得心證之理由：
  (一)本件原告主張因上開工程代被告向被告之債權人曹新泰公司
    清償200 萬元乙節，業據提出合約書、發票人為原告、付款
    人為華泰商業銀行、支票號碼AB0000000 號、發票日為96年
    3 月6 日、面額200 萬元之支票、曹新泰公司出具之統一發
    票、送貨單及請款單等件影本為證（見本院卷第18至60頁）
    ，且為被告所不爭執，是原告於清償之限度內承受債權人之
    權利，固堪認定。惟被告另以前詞置辯，並提出原告所不爭
    執之發票人為乙○○、付款人為彰化商業銀行、支票號碼
    CM0000000 號、發票日為96年3 月3 日、面額200 萬元之支
    票及轉帳傳票影本各1 紙為證（見本院卷第74頁）。是本件
    所應審究者，乃在於：原告對於被告之系爭200 萬元債權是
    否因訴外人乙○○代被告向原告清償而消滅？被告是否成立
    不當得利？
  (二)經查，證人乙○○於本院言詞辯論時到庭具結證稱：「（提
    示本院卷第74頁支票影本1 紙，本張支票是否為你所簽？為
    何簽發本張支票？）是我簽的，該張支票是我簽發給原告作
    為支付曹興泰企業的天母士東路工程的工程款，我們是支付
    結構工程的工程款，這張支票是會計交給原告的。（為何你
    要拿200 萬支票給原告作為支付曹興泰的工程款？）因為天
    母士東路的工程是我的承豊公司所承攬，再由承豊公司轉包
    全部工程給太鶴營造，承豊公司跟太鶴簽約，但是當時太鶴
    自己找原告丙○○一起去承作，工程從開工都很順利，一直
    是由承豊向業主請款，再由太鶴向承豊請款，直到第4 期的
    工程款480 幾萬丙○○跟往常一樣來我公司請款，結果他請
    完款之後人就不見了10幾天，並沒有將款項交給太鶴，原本
    丙○○與太鶴應該要一人一半，這期間有很多家廠商，包括
    曹興泰公司因為向太鶴請不到款，所以就跑來向承豊請款。
    後來我找到丙○○跟太鶴負責人甲○○來公司，我詢問丙○○為何沒有將款項交給太鶴，他說這是他跟太鶴公司的事，
    因為當時跟承豊公司訂約時，契約上雖然是太鶴出名簽約，
    但是丙○○也有簽名。當時我跟丙○○決定解除丙○○部分
    的承攬契約，我、丙○○、甲○○並就上開工程之工程款作
    結算，協議的結果是由我本人開發票日為3 月3 日面額200
    萬元的支票給原告，再由原告開發票日3 月6 日面額200 萬
    元的支票給曹興泰支付工程款，甲○○則開發票日3 月9 日
    面額200 萬元的支票給我，我開200 萬元的支票給原告的意
    思是要幫太鶴支付原告開給曹興泰200 萬元之工程款，這部
    分的工程款是要作基礎工程的，曹興泰是做水泥。」等語明
    確（見本院卷第90、91頁），復有前揭乙○○簽發之支票及
    轉帳傳票影本各1 紙為證（見本院卷第74頁），且被告亦不
    否認業已兌現乙○○簽發之上開支票，由此足證，原告對於
    被告之系爭200 萬元債權確已因證人乙○○代被告向原告清
    償而消滅，是被告因而對乙○○負有債務，自無無法律上之
    原因而受利益，致他人受損害之不當得利情形。至原告另主
    張：乙○○所簽發之上開200 萬元支票，是針對天母及中山
    北路的工程所分配予原告之股東利潤，並非代被告清償對曹
    新泰公司之欠款等語，並提出權利轉讓權利書、切結書、中
    山北路工程結算書等影本為證（見本院卷第79、96、97頁）
    ，惟觀諸該等權利書、切結書、結算書之內容，並未提及股
    東利潤之分配及乙○○應給付原告200 萬元之事，則原告主
    張上情，尚乏依據，並不足取。從而，原告依民法第312 條
    及179 條規定，請求被告給付200 萬元，為無理由，不應准
    許。
  (三)綜上所述，本件原告依民法第312 條及179 條規定，請求被
    告應給付原告200 萬元，及自96年3 月7 日起至清償日止，
    按年息百分之5 計算之利息，為無理由，應予駁回。又原告
    之訴既經駁回，其假執行之聲請即失所附麗，應併駁回之。
四、本件事證已臻明確，兩造其餘攻擊防禦方法及未經援用之證
    據，經審酌後，核與判決結果不生影響，爰不一一論述。
五、據上論結，本件原告之訴為無理由，爰依民事訴訟法第78條
    ，判決如主文。
中    華    民    國    98    年    3     月    10    日
                  民事第二庭    法  官  張筱琪
以上正本係照原本作成
如對本判決上訴，須於判決送達後20日內向本院提出上訴狀
中    華    民    國    98    年    3     月    10    日
                                書記官  連思斐


司法院資訊處製作；財團法人民間司法改革基金會備份。
